臺灣高等法院刑事判決　　　　　　　　93年度上訴字第2689號
上　訴　人　台灣桃園地方法院檢察署檢察官
上　訴　人
即　被　告　己○○
　　　　　　　　　　　四樓
上　訴　人
即　被　告　戊○○
　　　　　　　　　　　四樓
上二人共同
選任辯護人　吳宏城律師
　　　　　　魏錦芳律師
　　　　　　陳石山律師
上列上訴人因被告偽造文書案件，不服臺灣桃園地方法院92年度
易字第101號，中華民國93年7月23日第一審判決（起訴案號：臺
灣桃園地方法院檢察署90年度偵字第20686號），提起上訴，本
院判決如下：
    主  文
原判決撤銷。
己○○、戊○○共同行使偽造私文書，足以生損害於公眾及他人
，各處有期徒刑參月，如易科罰金，均以參佰元折算壹日，均緩
刑貳年。
    事  實
一、己○○、戊○○均無犯罪前科。己○○、戊○○係夫妻，二
    人原係址設桃園縣平鎮市○○路四一一號一六樓之一「新客
    家廣播電台股份有限公司」之股東，於民國八十八年二月間
    該公司之四十六名股東其中十七名股東、董事因經營理念不
    合退股而將股份轉讓予己○○、戊○○夫妻，己○○、戊○○夫妻乃因而掌控公司百分之六十以上之股權，於八十八年
    四月三日「新客家廣播電台股份有限公司」股東聯誼會，經
    與會股東之推選，二人擔任「新客家廣播電台股份有限公司
    」董事之職務，參與「新客家廣播電台股份有限公司」之經
    營，並委由李耀魁會計師申辦而於八十八年五月十一日經台
    灣省政府建設廳（廢省後改由經濟部中部辦公室承接業務）
    核准變更登記「新客家廣播電台股份有限公司」之股東三十
    五名，董事長為蔡國田，副董事長為戊○○，董事為己○○
    ，監察人為劉得光，任期八十八年四月三十日至九十一年四
    月二十九日在案，嗣於同年七月二十八日每個月例行之董事
    會，董事長蔡定南（原名蔡國田）請辭定案，改由己○○擔
    任董事長，又於同年十二月二日，「新客家廣播電台股份有
    限公司」董事長己○○、董事戊○○、蔡定南、監察人劉得
    光召開臨時董監事聯席會議，決議通過修正公司章程，增
    加營業項目，變更公司名稱為「新客家廣播事業股份有限
    公司」 (以下簡稱新客家廣播公司)，而己○○、戊○○參
    與「新客家廣播電台股份有限公司」經營後為擴展公司營運
    ，即多次在每個月例行召開之董事會提出變更公司名稱及增
    加營業項目之主張，與會之董事長蔡定南、監察人劉得光亦
    未表示反對意見，己○○、戊○○乃於八十八年七月間起即
    委託黃金會計事務所之丁○○辦理有關「新客家廣播電台股
    份有限公司」廣播執照換發及公司章程、公司名稱變更、負
    責人變更及增加營業項目等變更登記事項登記，己○○於八
    十八年七月二十九日並出具委託書委託丁○○辦理公司變更
    負責人及增加營業項目等之變更登記事項，戊○○亦於八十
    八年九月十三日，草擬公司增加營業項目之內容，傳真予丁○○，因需向行政院新聞局等各相關目的事業主管機關查詢
    、聲請核可，至八十八年十月三十日丁○○始備妥相關資料
    向經濟部中部辦公室送件申請變更登記，惟仍因檢具之修正
    章程第十五條規定與八十八年四月三十日修正之公司章程第
    十五條規定不同，未記載置「副董事長一人」，經濟部中部
    辦公室乃於八十八年十一月八日行文至「新客家廣播電台股
    份有限公司」查詢是否已取消副董事長之設置，如仍設置副
    董事長，於文到十二日後重新召開股東會修正章程，並於文
    到三十日內補正有關書件，復於八十八年十一月二十三日丁○○再向經濟部中部辦公室送件申請變更登記，則因無選任
    戊○○為副董事長之董事會議事錄，經濟部中部辦公室又於
    八十八年十一月二十六日行文至「新客家廣播電台股份有限
    公司」，要求於文到三十日內補正選任戊○○為副董事長之
    董事會議事錄，而己○○、戊○○二人掌控之股份已超過百
    分之六十以上，召開臨時股東會可通過決議當選董事、變更
    公司名稱及增列營業項目等各事項，進而召開董事會亦可順
    利當選董事長及副董事長，二人為使變更登記能早日完成，
    雖然均明知「新客家廣播電台股份有限公司」於八十八年十
    二月十日上午十時，並未召開股東臨時會決議修改公司章程
    、變更公司名稱及增加營業項目、改選董事及監察人；同日
    下午二時，亦未召開董事會決議改選己○○為董事長、戊○○為副董事長，竟基於共同行使偽造私文書及使公務員登載
    不實文書之犯意聯絡，於八十八年十一月二十六日經濟部中
    部辦公室行文至「新客家廣播電台股份有限公司」要求補正
    後至八十八年十二月十三日丁○○向經濟部中部辦公室送件
    間之某日，戊○○經己○○之交辦，在「新客家廣播電台股
    份有限公司」以電話與不知情之丁○○聯絡告知股東臨時會
    、董事會開會時間、決議內容，由丁○○繕打內容不實之由
    原公司負責人蔡國田（蔡定南）擔任主席，戊○○擔任記錄
    ，八十八年十二月十日上午十時在「新客家廣播電台股份有
    限公司」會議室，出席股東三十五名（即全體股東出席），
    討論決議通過修改公司章程、變更公司名稱及增加營業項目
    、改選己○○、戊○○、蔡國田為董事及劉得光為監察人等
    事項之「新客家廣播電台股份有限公司」股東臨時會議事錄
    及由蔡國田擔任主席，戊○○擔任記錄，開會時間八十八年
    十二月十日下午二時在「新客家廣播電台股份有限公司」會
    議室，出席董事己○○、戊○○、蔡國田，決議通過選任董
    事長為己○○，副董事長為戊○○之「新客家廣播電台股份
    有限公司」董事會議事錄各一份後，交予當時亦在「新客家
    廣播電台股份有限公司」公司上班之夫黃金文帶至「新客家
    廣播電台股份有限公司」交予戊○○蓋章，由戊○○在記錄
    簽章欄蓋用自己印章及盜用蔡定南任「新客家廣播電台股份
    有限公司」公司負責人之「蔡國田」印鑑章蓋於上開股東臨
    時會議事錄及董事會議事錄之主席簽章欄，以及申請書原任
    董事長欄、新任董事欄、公司變更名稱或所營事業登記預查
    申請表申請人欄，偽造完成上開私文書各一份後，再交由黃
    金文帶回黃金會計事務所，由不知情之丁○○於同年十二月
    十三日持以行使，向經濟部中部辦公室申請辦理變更登記，
    使不知情之經濟部中部辦公室承辦公務員將上開新客家廣播
    公司變更公司負責人、修改公司章程、變更公司名稱、增加
    營業項目等已經股東臨時會決議通過及改選己○○為董事長
    ，戊○○為副董事長（任期自八十八年十二月十日至九十一
    年十二月九日）之已經董事會決議通過等不實事項登載於職
    務上所掌之公司登記事項卡公文書上，而於同年十二月十五
    日完成登記，足以生損害於新客家廣播公司、未參與該次股
    東臨時會之公司股東、蔡定南本人與主管機關對公司登記管
    理之正確性。嗣經新客家廣播公司股東丙○○、甲○○查閱
    相關資料後而查悉上情。
二、案經新客家廣播公司股東丙○○、甲○○訴請臺灣桃園地方
    法院檢察署檢察官偵查起訴。
    理  由
一、訊據被告己○○、戊○○固均不否認新客家廣播電台股份有
    限公司於八十八年十二月十日並未召集股東臨時會、董事會
    ，且渠等有委託證人丁○○代辦公司變更登記事項等事項，
    惟皆矢口否認有何偽造文書之犯行，被告己○○辯稱：八十
    八年七月二十八日蔡國田董事長辭職，要更改董事長登記、
    增加營業項目，蔡先生都知情，委託黃金會計師事務所辦理
    變更登記，要現在董事長之委任狀，所以才出具委任書，八
    十八年十二月十日沒有開股東臨時會、董事會，整個變更登
    記委託黃金會計師事務所辦理，為何會有那二份會議記錄我
    不知情云云。被告戊○○辯稱：我們沒有盜用印章，也沒有
    要會計師事務所偽造會議記錄，我們只是出具董事長委託書
    及八十八年七月二十八日董事長變更為己○○相關資料給會
    計師事務所，會計師事務所是專業，應該告訴我們要開股東
    臨時會、董事會云云。經查：
（一）「新客家廣播電台股份有限公司」於八十五年五月二十一
      日設立，公司股東四十六名，登記所營事業為「廣播電台
      之經營」，董事長為蔡定南（原名蔡國田），被告己○○
      、戊○○二人則係股東，未擔任董事職務，八十八年二月
      間「新客家廣播電台股份有限公司」之四十六名股東其中
      十七名股東、董事因經營理念不合退股而將股份轉讓予被
      告二人，而於八十八年四月三日「新客家廣播電台股份有
      限公司」股東聯誼會，經與會股東之推選，被告二人擔任
      「新客家廣播電台股份有限公司」董事之職務，參與「新
      客家廣播電台股份有限公司」之經營，並委由李耀魁會計
      師申辦而於八十八年五月十一日經台灣省政府建設廳（廢
      省後改由經濟部中部辦公室承接業務）核准變更登記「新
      客家廣播電台股份有限公司」之股東三十五名，董事長為
      蔡國田，副董事長為戊○○，董事為己○○，監察人為劉
      得光，任期八十八年四月三十日至九十一年四月二十九日
      在案各情，已據證人蔡定南於九十二年七月二十一日原審
      調查、證人李耀魁、宋勤盛於九十二年八月二十九日原審
      調查時陳述在卷，並有八十五年五月十三日訂立「新客家
      廣播電台股份有限公司」章程、股東名簿、八十八年五月
      十一日完成登記之「新客家廣播電台股份有限公司」變更
      登記事項卡、八十八年四月三十日修正之「新客家廣播電
      台股份有限公司」公司章程、股東名簿影本各一份（九十
      年度他字第二○七一號卷第八頁至第二十三頁）、收據（
      股權出售明細）影本一紙（原審卷）在卷足稽。
（二）又「新客家廣播電台股份有限公司」於八十八年十二月十
      三日向經濟部中部辦公室申請公司名稱變更等變更登記，
      並經經濟部中部辦公室於八十八年十二月十五日（八八）
      中字第四九五八七九號函核准登記在案，「新客家廣播電
      台股份有限公司」名稱改稱「新客家廣播事業股份有限公
      司」，董事長為被告己○○，副董事長為被告戊○○，董
      事為蔡國田（即證人蔡定南），監察人為劉得光，任期自
      八十八年十二月十日至九十一年十二月九日止，登記所營
      事業，除原先之「廣播電台之經營」，另增加「有聲出版
      業」、「玩具、娛樂用品批發業」、「玩具、娛樂用品零
      售業」、「輔助食品批發業」、「茶批發業」、電器批發
      業」、「家庭日常用品批發業」、「清潔用品批發業」、
      「陶瓷玻璃器皿批發業」、「化粧品批發業」、「食品、
      飲料零售業」、「服飾品零售業」、「五金零售業」、「
      家庭常用品零售業」、「清潔用品零售業」、「化粧品零
      售業」、「電器零售業」、「服飾品批發業」等項目一節
      ，亦有經濟部九十三年一月二十日經授中字第○九三三一
      五七七○一號函及檢附之該次登記案資料一份（經濟部八
      十八年十二月十五日字第四九五八七九號函、申請書、八
      十八年十二月十日修正之「新客家廣播事業股份有限公司
      」章程、股東名簿、「新客家廣播電台股份有限公司」八
      十八年十二月十日上午十時股東臨時會議事錄、「新客家
      廣播電台股份有限公司」八十八年十二月十日下午二時董
      事會議事錄、公司變更名稱或所營事業登記預查申請表、
      行政院新聞局八十八年九月八日（八八）建廣二字第一四
      七六二號函、八十八年十二月十五日（八八）建廣二字第
      一七四七二號函、公司章程修正條文對表、八十八年十二
      月十五日登記之「新客家廣播事業股份有限公司」變更登
      記事項卡影本各一份）可稽。而由上申請資料可知，「新
      客家廣播電台股份有限公司」於八十八年十二月十三日向
      經濟部中部辦公室申請公司名稱變更等變更登記係依憑「
      新客家廣播電台股份有限公司」八十八年十二月十日上午
      十時股東臨時會及「新客家廣播電台股份有限公司」八十
      八年十二月十日下午二時董事會通過之決議事項據以申請
      變更。
（三）惟「新客家廣播電台股份有限公司」於八十八年十二月十
      日上午十時並未召集股東臨時會，就修改公司章程、變更
      公司名稱及增加營業項目、選任董事、監察人作成決議，
      同日下午二時亦未召開董事會，就選任董事長為己○○，
      副董事長為戊○○作成決議之事實，已據告訴人丙○○於
      九十年十月三十日偵查、九十二年三月三十一日、九十二
      年六月六日、九十二年七月二十一日原審調查、證人甲○○於九十二年三月三十一日、九十二年六月六日、九十二
      年八月二十九日原審調查、證人蔡定南於九十二年三月三
      十一日原審調查、證人劉得光於九十二年三月三十一日原
      審調查時陳述甚詳，並為被告二人所坦認，則新客家廣播
      電台股份有限公司於八十八年十二月十日上午十時及下午
      二時並未召集股東臨時會及董事會之事實，應堪認定。雖
      然被告二人矢口否認有何偽造行使「新客家廣播電台股份
      有限公司」八十八年十二月十日上午十時股東臨時會議事
      錄及「新客家廣播電台股份有限公司」八十八年十二月十
      日下午二時董事會議事錄之犯行，先後辯稱「我也不清楚
      為何會有這份記錄」（九十一年一月十日偵查，九十年度
      偵字第二○六八六號，己○○）、「有關公司變更登記我
      們是交由電台委託專業人員幫我們辦理，蔡國田辭職後，
      我接任董事長，依董事會決議都是交由副董在處理，因為
      副董告訴我一定要有委託書，我才出具委託書」（九十二
      年三月三十一日原審調查，己○○）、「（提示九十年三
      月十九日刑事答辯狀被證七，八十八年十二月十日上午、
      下午有無召開股東臨時會、董事會？）沒有召開，而這二
      份議事錄不是我們提供給丁○○辦理變更登記」（九十二
      年七月二十一日原審調查，己○○）「七月二十八日蔡國
      田董事長辭職，要更改董事長登記、增加營業項目，蔡先
      生都知情，委託黃金會計師事務所辦理變更登記，要現在
      董事長之委任狀，所以才出具委任書，八十八年十二月十
      日沒有開股東臨時會、董事會，整個變更登記委託黃金會
      計師事務所辦理，為何會有那二份會議記錄我不知情」（
      九十二年十月八日原審調查，己○○）、「整個過程我都
      不清楚」（九十二年十一月二十六日原審審理，己○○）
      、「我太忙，沒有管這個事情，委託書出去，他叫我做什
      麼我就做什麼…他…送去的件是不合法的件，也沒有經過
      我同意…沒有經過我的同意，他為何可以私自送件…」（
      九十三年七月二日原審審理，己○○）、「…十二月十日
      臨時會議記錄這件事，我並不清楚。我們去辦理公司變更
      登記，是根據八十八年六月及十二月之會議決議去辦的。
      我們辦理變更登記。是請黃金會計事務所去辦…」（九十
      一年一月十日偵查，九十年度偵字第二○六八六號，戊○○）、「…八十八年十二月十日並沒有開股東會及董事會
      ，我不可能有資料交給丁○○…」（九十二年三月三十一
      日原審調查，戊○○）、「…（提示九十年三月十九日刑
      事答辯狀被證七，八十八年十二月十日上午、下午有無召
      開股東臨時會、董事會？）沒有召開，而這二份議事錄不
      是我們提供給丁○○辦理變更登記…」（九十二年七月二
      十一日原審調查，戊○○）「…我們沒有盜用印章，也沒
      有要會計師事務所偽造會議記錄，我們只是出具董事長委
      託書及七月二十八日董事長變更為己○○相關資料給會計
      師事務所，會計師事務所是專業，應該告訴我們要開股東
      臨時會、董事會…」（九十二年十月八日原審調查，戊○○）、「…他們都沒有告訴我…」（九十二年十一月二十
      六日原審審理，戊○○）、「…會議記錄是八十八年七月
      二十八日，我們遞委託書是七月二十九日，十二月沒有開
      會…」（九十三年七月二日原審審理，戊○○）等詞；然
      而(1)股東會（包括股東臨時會）之召集，除公司法另有特
      別規定外，係由董事會召集；且股東臨時會應於十日前通
      知各股東，並載明召集事由，而變更章程、改選董事、監
      察人更應明列於召集事由中；又董事會之召集，除有緊急
      情事外，應載明事由於七日前通知各董事。修正前（公司
      法係於九十年十一月十二日修正）公司法第一百七十一條
      、第一百七十二條第二項、第三項、第四項但書、第二百
      零四條分別定有明文，「公司董事會，設置董事不得少於
      三人，由股東會就有行為能力之股東中選任之」、「公司
      非經股東會決議，不得變更章程」修正前公司法第一百九
      十二條第一項、第二百七十七條第一項亦定有明文，而公
      司變更章程、改選董監事均係公司重大事項，故公司法規
      定必須在召集股東臨時會即應載明召集事由，縱使被告二
      人占有該公司大多數股份，仍無從自行開會決定，應遵循
      公司法規定召集股東會作成決議，被告二人身為公司董事
      長及副董事長當不可能不知，何況證人丁○○於八十八年
      十月三十日即備妥相關資料向經濟部中部辦公室送件申請
      變更登記，惟仍因檢具之修正章程第十五條規定未記載置
      「副董事長一人」，經濟部中部辦公室乃於八十八年十一
      月八日行文至「新客家廣播電台股份有限公司」查詢是否
      已取消副董事長之設置，如仍設置副董事長，於文到十二
      日後重新召開股東會修正章程，並於文到三十日內補正有
      關書件，復於八十八年十一月二十三日丁○○再向經濟部
      中部辦公室送件申請變更登記，則因無選任戊○○為副董
      事長之董事會議事錄，經濟部中部辦公室又於八十八年十
      一月二十六日行文至「新客家廣播電台股份有限公司」，
      要求於文到三十日內補正選任戊○○為副董事長之董事會
      議事錄，上開補正函文均係寄送至桃園縣平鎮市○○路四
      一一號十六樓之一「新客家廣播電台股份有限公司」之情
      ，已據證人黃金文於九十二年六月六日、九十二年十一月
      二十六日原審調查、證人丁○○於九十二年十一月二十六
      日原審調查、及本院九十四年七月二十八日審理時陳述甚
      詳，並有經濟部九十三年四月七日經授中字第○九三三一
      九三○二八○號函、九十三年四月十六日經授中字第○九
      三三一九八三七六○號函送之經濟部八十八年十一月八日
      經（八八）中字第九八○七七七號函（稿）、八十八年十
      一月二十六日經（八八）中字第九九三八○一函（稿）及
      八十八年十二月一日經（八八）中字第九九五三九九號函
      （稿）影本三份在卷可稽，顯見被告二人辯稱誤以為僅憑
      該公司八十八年七月二十八日之董事會決議錄及同年十二
      月二日之臨時董監事聯席會議記錄即可辦理公司變更登記
      並不足採；(2)再者，黃金會計事務所之計帳員即證人丁○○於八十八年七月間即受託辦理「新客家廣播電台股份有
      限公司」公司變更負責人及增加營業項目等之變更登記事
      項，被告己○○於八十八年七月二十九日並出具委託書委
      託丁○○辦理公司變更負責人及增加營業項目等之變更登
      記事項，而被告戊○○亦於八十八年九月十三日，草擬公
      司增加營業項目之內容，傳真予證人丁○○之情，亦據證
      人丁○○、黃金文於九十一年二月二十五日偵查（九十年
      度偵字第二○六八六號）、九十二年六月六日原審調查時
      陳述在卷，並有委託書、營業項目傳真資料影本各一紙（
      九十年度偵字第二○六八六號第十九頁、第二十頁）在卷
      可稽，而被告二人對於前揭出具委託書及傳真「新客家廣
      播電台股份有限公司」增加之營業項目資料之情亦坦認不
      諱，又證人丁○○、黃金文均證述「…己○○有委託我們
      事務所辦理變更負責人為己○○及增加營業項目…委託書
      是己○○透過戊○○交給我們的…（提示八十八年十二月
      十日新客家廣播電台股東會議記錄，何人製作？）辦理公
      司變更登記需要股東會議記錄，這份會議記錄是己○○透
      過戊○○以口頭方式告知我們會議決議內容，會議記錄上
      的印鑑章也都是戊○○拿給我們的。（庭呈新客家廣播股
      份有限公司營業項目增加表）該份是戊○○傳真給我們的
      。辦理公司變更登記，實際上所提出的會議記錄則是我們
      根據戊○○給我們的上開資料及印鑑章製作完成後，再連
      同其他資料去辦理變更登記…」（九十一年二月二十五日
      偵查，丁○○）、「…（辦理董事長變更登記時有交那些
      文件給你？）董監事基本資料、有身分證影本、公司證照
      、開會記錄、股東名冊資料、章程，用印是拿到公司給他
      們蓋章…（在辦理公司名稱變更登記時有交那資料給你？
      ）傳真要變更的增加項目及公司名稱、學歷證件…（有無
      股東會及董事會的會議記錄？）有…（提示九十年度他字
      第二○七一號卷第二十頁『新客家廣播電台股份有限公司
      』八十八年十二月十日上午十時股東臨時會議事錄、及第
      三十頁之『新客家廣播電台股份有限公司』八十八年十二
      月十日下午二時董事會議事錄是否你們製作的？）這些資
      料就是劉副董給我們的資料，我們再根據該資料打這格式
      …」（九十二年三月三十一日原審調查，丁○○）、「…
      （八十八年十二月十日股東臨時會及同日下午董事會議記
      錄，那二份文件如何來的？）根據董事長、副董事長交辦
      下來，我製作好之後交由黃金文帶回電台給他們蓋章…副
      董交代有開會，股東名冊也是他們提供的，修改章程也是
      依據上次的章程製作完成的…有沒有開股東會我不知道，
      我只知道有開八十八年七月二十八日董事會，我就是依據
      這份八十八年七月二十八日董事會決議錄資料製作的，而
      所有的資料都是我和副董電話聯絡，我先生在電台下班後
      拿回來的…八十八年十二月十日的日期是劉副董電話中跟
      我講的…八十八年十一月間送過一次，股東是三十六人的
      被退過件，後來副董告知十二月十日有開會，我才做好會
      議記錄，十二月十五日郵寄過去…（業務上是否會經常幫
      客戶製作股東會議記錄、董事會議記錄？）都是客戶交代
      ，而且真的有開會，我們才代客戶製作…大部分的客戶是
      製作好會議記錄交給我們，送件時再重新繕打，至於『新
      客家』這一件，當初沒有要求到，所以做好才拿給他們蓋
      章，是他們委託我們做的…（二份會議記錄製作好之後，
      有無拿給戊○○確認內容？）有…（八十八年七月二十八
      日決議內容已經記載董事長已由己○○當選董事長，為何
      在八十八年十二月十日股東會及董事會議記錄上記載還是
      寫主席蔡國田？）八十八年七月二十八日開會的紀錄還沒
      有送件，所以主席還是寫蔡國田，這是戊○○跟我講的…
      」（九十二年六月六日原審調查，丁○○）、「…會議記
      錄是我們將要變更所需的文件資料傳真給劉副董後，劉副
      董有傳真資料：股東名冊、增加營業之項目內容、負責人
      體檢資料，也有口頭告知會議的內容及名單而製作會議記
      錄…（提示九十年度他字第二○七一號卷第二十頁『新客
      家廣播電台股份有限公司』八十八年十二月十日上午十時
      股東臨時會議事錄、及第三十頁之『新客家廣播電台股份
      有限公司』八十八年十二月十日下午二時董事會議事錄是
      否你們製作的？）這些資料就是劉副董給我們的資料，我
      們再根據該資料打這格式…」（九十二年三月三十一日原
      審調查，黃金文）、「…延誤之後我向戊○○提出要再開
      股東會議，才會有八十八年十二月十日那張股東會議事錄
      …我們承認八十八年十二月十日那張會議記錄是他們委託
      我們製作…」（九十二年六月六日原審調查，黃金文）、
      「…之前就認識己○○，有告訴他要變更營業項目必須召
      開股東會議時，是在他出具委託書之前…這件是他們沒有
      提供會議記錄，但是資料來源都是他們告訴我，開會人數
      、姓名、主席、司儀、時間、地點、決議項目，我再輸入
      電腦…打好資料之後，一般規矩是傳真資料給委託人確認
      ，甚至包含原始資料，變更章程有加註是被告增刪，可以
      證明我們送出去的資料都是被告看過的，我們也沒有辦法
      取得他們的印鑑章，都是他們蓋好給我們的…（電台有無
      交付公司章及相關董事的章？）因為有十五天的退件等事
      ，前前後後有好幾次，我沒有印象，之前都是送去給他們
      蓋章，後來也有請他們拿章到我們事務所蓋章…」（九十
      二年十一月二十六日原審調查，黃金文）等詞，如前所述
      ，因證人丁○○於八十八年十月三十日向經濟部中部辦公
      室送件申請變更登記，檢具之修正章程第十五條規定未記
      載置「副董事長一人」，經濟部中部辦公室於八十八年十
      一月八日行文至「新客家廣播電台股份有限公司」查詢是
      否已取消副董事長之設置，如仍設置副董事長，於文到十
      二日後重新召開股東會修正章程，並於文到三十日內補正
      有關書件，經濟部中部辦公室又於八十八年十一月二十六
      日行文至「新客家廣播電台股份有限公司」，要求於文到
      三十日內補正選任戊○○為副董事長之董事會議事錄，上
      開要求補正函文均係寄送至桃園縣平鎮市○○路四一一號
      十六樓之一「新客家廣播電台股份有限公司」，可知被告
      二人應知悉須召開股東會、董事會以補正至明，更何況被
      告二人所主張依憑辦理變更登記之八十八年六月二十九日
      「新客家廣播電台股份有限公司」八十八年度股東常會議
      事錄所記載決議通過的事項為「公司營運，除經營電台、
      廣告收入外，尚有輔助食品、茶葉等銷售，如何解決開發
      票問題等，決議通過授權董事會全權處理（成立子公司、
      修改公司章程或其他可行方式）以符合法令之需要」，而
      八十八年十二月二日之「新客家廣播電台股份有限公司」
      臨時董監事聯席會議記錄所記載決議通過的事項為「１
      ．修正公司章程，(1)增加營業項目。(2)變更公司名稱（為
      配合增加營業項目）新名稱『新客家廣播事業股份有限公
      司』。２．企劃部經理聘任案（聘任宋菁玲）。３．轉播
      站工程案。」，有八十八年六月二十九日「新客家廣播電
      台股份有限公司」八十八年度股東常會議事錄及八十八年
      十二月二日之「新客家廣播電台股份有限公司」臨時董監
      事聯席會議記錄影本各一份（九十年度偵字第二○六八六
      號卷第三十三頁及第三十四頁）在卷可稽，並無主管機關
      經濟部中部辦公室要求開股東會補正之「設置副董事長」
      之章程修正決議事項及選任被告戊○○為副董事長之董事
      會決議通過事項，此外黃金會計事務所受託辦理本件「新
      客家廣播電台股份有限公司」之公司名稱、負責人變更、
      章程變更、增列營業項目等變更登記之報酬為二萬五千五
      百元，已據證人丁○○於九十四年七月二十八日本院審理
      時陳明在卷，若非委託人交待製作，衡諸常情記帳業者鮮
      少會為賺取二萬五千五百元之費用而擅自製作申辦變更登
      記所需之會議記錄等資料以完成登記，因而可能觸犯偽造
      文書之刑責，是證人丁○○、黃金文上開係依被告己○○
      、戊○○之指示而繕打製作「新客家廣播電台股份有限公
      司」八十八年十二月十日上午十時之股東臨時會議事錄及
      八十八年十二月十日下午二時之董事會決議錄交由其等用
      印後送經濟部中部辦公室辦理變更登記之詞堪可採認；被
      告二人明知新客家廣播公司並未召集股東臨時會、董事會
      ，猶然委託不知情之證人丁○○代為製作，並持往主管機
      關辦理變更登記，使承辦公務員據以將不實事項登載於公
      司變更登記事項卡上，自足生損害於新客家廣播公司、未
      參與該次股東臨時會之公司股東、蔡定南本人及主管機關
      對於公司登記管理之正確性。證人乙○○即任職新客家廣
      播公司行政兼主持人，於本院九十三年十二月十五日審理
      時雖結證，新客家廣播公司平日公司管理及行政工作，由
      副董事長即被告戊○○負責，董事長即被告己○○日未至
      公司，只有禮拜天主持節目才去公司，未負責公司日常事
      務之管理等語，惟查被告二人於八十八年七月間起即委託
      黃金會計事務所之丁○○辦理有關「新客家廣播電台股份
      有限公司」廣播執照換發及公司章程、公司名稱變更、負
      責人變更及增加營業項目等變更登記事項登記，被告己○○並於八十八年七月二十九日出具委託書委託證人丁○○
      辦理新客家廣播公司變更負責人及增加營業項目等之變更
      登記事項等情，詳如前述，是證人乙○○上開證詞，尚難
      採為被告己○○有利之證據。證人乙○○雖又結證，八十
      九年四月份受公司委託和羅煥明一起到丁○○家取回原審
      卷九十二年六月六日答辯狀被證一取回清單所列公司印鑑
      章、董事長己○○及副董事長戊○○之印章等語。證人丁○○於本院九十四年七月二十八日審理時亦承認新客家廣
      播公司有自其處取回上開物品。惟查證人丁○○結證，那
      時候公司辦理營利事業登記證，要向桃園縣政府領回，後
      來沒有領回，所以我先生就把印章帶回事務所，之前印章
      都放在被告那邊等語，且證人乙○○等自丁○○之事務所
      領回之印章不含蔡國田之印章在內，苟如被告辯護人所辯
      ，係丁○○於製作八十八年十二月十日股東臨時會議事錄
      、董事會議事錄完成後，私自就其代為保管之印章自行用
      印 (二議事錄主席簽章欄有蔡國田之蓋印)，證人乙○○
      等自丁○○處取回之印章何以未含蔡國田之印章在內？是
      辯護人所辯亦不足取。再參證人丁○○、黃金文證稱，係
      經被告戊○○之指示，繕打內容不實之上開股東臨時會議
      事錄、董事會議事錄後，交予黃金文帶至公司交予戊○○
      他們蓋章等情，是證人乙○○上開證詞，亦難採為被告二
      人有利之證據。綜上所述，本件事證明確，被告二人犯行
      均堪認定。
二、核被告己○○、戊○○二人所為，係犯刑法第二百十六條、
    第二百十條之行使偽造私文書罪、第二百十四條之使公務員
    登載不實文書罪。被告二人就上開犯行，有犯意聯絡與行為
    分擔，為共同正犯。被告二人為就變更公司負責人、修改公
    司章程、變更公司名稱、增加營業項目等事項為公司變更登
    記之單一目的，接續盜用蔡國田之印章，偽造上開股東臨時
    會議事錄、董事會議事錄，以及申請書、公司變更名稱或所
    營事業登記預查申請表，係犯一個偽造私文書罪，為接續犯
    。被告盜用蔡國田之印章，偽造申請書、公司變更名稱或所
    營事業登記預查申請表之事實，雖未經檢察官提起公訴，因
    與本件有接續犯實質上一罪之關係，為起訴效力所及，是一
    併審理。被告二人利用不知情之黃金會計事務所之記帳員即
    證人丁○○行使上開偽造之私文書，向經濟部中部辦公室申
    請辦理已經股東臨時會、董事會決議通過之「新客家廣播電
    台股份有限公司」名稱變更為「新客家廣播事業股份有限公
    司」、公司負責人變更、章程變更等不實事項之變更登記而
    經登記在案，為間接正犯。被告二人盜用「蔡國田」印章為
    偽造私文書之部分行為，偽造私文書之低度行為，又為高度
    之行使偽造私文書行為所吸收，均不另論罪。被告二人所犯
    之行使偽造私文書罪與使公務員登載不實文書罪間，具有方
    法結果之牽連犯關係，應依刑法第五十五條規定從一重之行
    使偽造私文書罪論處。被告二人行為後，刑法第四十一條業
    於九十年一月十日經總統修正公布，已於同年月十二日生效
    ，修正後之刑法第四十一條第一項前段規定：「犯最重本刑
    為五年以下有期徒刑以下之刑之罪，而受六個月以下有期徒
    刑或拘役之宣告，因身體、教育、職業、家庭之關係或其他
    正當事由，執行顯有困難者，得以一元以上三元以下折算一
    日，易科罰金。」，而比較新舊法規定之結果，修正後規定
    有利於被告二人，自應依刑法第二條第一項前段之規定適用
    裁判時之刑法第四十一條第一項前段之規定。原審認被告二
    人事證明確，予以論罪科刑，固非無見，惟查：(一)被告二
    人在新客家廣播電台股份有限公司八十八年五月十一日登記
    持有股份總計為一百十萬股，占股份總數百分之二十一點九
    八，此有該公司變更登記事項卡在卷可按 (見他字卷第16、
    17頁)，原審事實認定被告二人取得新客家廣播電台股份有
    限公司百分之六十以上之股權，顯有錯誤。(二) 黃金會計
    事務所受託辦理本件「新客家廣播電台股份有限公司」之公
    司名稱、負責人變更、章程變更、增列營業項目等變更登記
    之報酬為二萬五千五百元，已據證人丁○○於九十四年七月
    二十八日本院審理時陳明在卷，原審誤認報酬為四、五千元
    亦有不當。(三)被告二人盜用蔡國田之印章，偽造上開股東
    臨時會議事錄之私文書，係犯一個偽造私文書罪，原審認被
    告二人行使偽造私文書行為，除侵害被冒用名義人之個人法
    益，其中在股東臨時常會議錄記載股東百分之百出席，亦侵
    害未出席股東之權益，而侵害數法益，為想像競合犯，應從
    一重處斷，自有不當。被告二人上訴否認犯罪，雖無理由，
    惟檢察官上訴指摘原判決有上述 (一)不當之處，為有理由
    ，原判決既有上述可議之處，應予撤銷改判。爰審酌被告二
    人之素行、為早日辦妥「新客家廣播電台股份有限公司」有
    關負責人、公司章程、營業項目等變更登記，竟便宜行事，
    擅自以「蔡國田」名義擔任主席製作不實之股東臨時會議事
    錄及董事會議事錄及犯後否認犯行等一切情狀，各量處如主
    文所示之刑及均諭知易科罰金之折算標準。末查被告二人前
    未曾受有期徒刑以上刑之宣告，此有臺灣桃園地方法院檢察
    署刑案資料查註紀錄表、本院被告前案記錄表在卷可稽，其
    等因便宜行事而一時失慮，偶罹刑典，經此偵審教訓，應知
    警惕而無再犯之虞，本院因認暫不執行其刑為適當，均併宣
    告緩刑二年，以啟自新。
三、公訴意旨以：被告戊○○以口頭告知證人丁○○有關股東臨
    時會議決議內容後，由不知情之證人丁○○將不實之事項登
    載於業務上製作八十八年十二月十日上午十時之股東臨時會
    議事錄及八十八年十二月十日下午二時之董事會議事錄而持
    向經濟部中部辦公室申辦變更登記之行為，因認被告二人另
    涉有刑法第二百十六條、第二百十五條之行使業務上登載不
    實文書罪嫌云云。按所謂業務上所作成之文書，指此文書，
    係基於其業務上之行為所作成之文書，且需明知為不實之事
    項，而登載於其業務上作成之文書，並持以行使，始該當刑
    法第二百十六條、第二百十五條之罪。查證人丁○○於八十
    八年七月間受被告二人委託向經濟部中部辦公室申請辦理「
    新客家廣播電台股份有限公司」有關公司名稱變更、負責人
    變更、章程變更、增列營業項目等事項之變更登記，並經被
    告戊○○告知八十八年十二月十日上午十時之股東臨時會及
    八十八年十二月十日下午二時之董事會之決議內容而繕打股
    東臨時會議事錄及董事會議事錄後交回「新客家廣播電台股
    份有限公司」在上開議事錄之「主席簽章」欄盜用蔡國田之
    印章及「記錄簽章」欄由戊○○蓋自己之印章後，再持向經
    濟部中部辦公室申辦變更登記各情，均已如前述，上開股東
    臨時會議事錄及董事會議事錄係屬公司當次召開股東臨時會
    、董事會決議過程及內容之不實記錄，且上開議事錄之「主
    席簽章」欄係盜蓋蔡國田之印章，並非被告二人擔任「新客
    家廣播電台股份有限公司」董事職務而於執行董事之職務時
    以自己名義業務上作成之文書，從而被告二人此部分所為核
    與刑法第二百十六條、第二百十五條之行使業務登載不實文
    書之犯罪構成要件尚屬有間，此外，本件復查無其他積極證
    據足認被告二人涉犯有公訴人所指之刑法第二百十六條、第
    二百十五條之行使業務登載不實文書犯行，是被告二人此部
    分犯行尚屬不能證明，惟公訴人認此部分與前揭經起訴判刑
    部分，有牽連犯之裁判上一罪關係，爰不另為無罪之諭知，
    併此敘明。
據上論斷，應依刑事訴訟法第369條第1項前段、第364條、第299
條第1項前段，刑法第2條第1項前段、第28條、第216條、第210
條、第214條、第55條、修正後第41條第1項前段、第74條第1款
，罰金罰鍰提高標準條例第1條前段、第2條，判決如主文。
本案經檢察官張秋雲到庭執行職務。
中　　華　　民　　國　　94　　年　　8　　月　　18　　日
　　　　　　　　　刑事第十五庭  審判長法　官  蔡永昌
　　　　　　　　　　　　　　　　　　  法　官  蔡國在
　　　　　　　　　　　　　　　　　　  法　官  張正亞
以上正本證明與原本無異。
如不服本判決，應於收受送達後十日內向本院提出上訴書狀，其
未敘述上訴之理由者並得於提起上訴後十日內向本院補提理由書
（均須按他造當事人之人數附繕本）。
                                      書記官  鄭信昱
中　　華　　民　　國　　94　　年　　8 　　月　　18　　日
附錄：本案論罪科刑法條全文
中華民國刑法第216條
行使第210條至第215條之文書者，依偽造、變造文書或登載不實
事項或使登載不實事項之規定處斷。
中華民國刑法第210條
偽造、變造私文書，足以生損害於公眾或他人者，處五年以下有
期徒刑。
中華民國刑法第214條
明知為不實之事項，而使公務員登載於職務上所掌之公文書，足
以生損害於公眾或他人者，處三年以下有期徒刑、拘役或五百元
以下罰金。
